臺灣高等法院臺中分院刑事判決　　　　　　　　　　九十一年度上訴字第二八九號
　　上　訴　人
　　即　被　告　丙○○
右上訴人因常業詐欺案件，不服臺灣台中地方法院九十年度易字第一七七三號中華民
國九十年十二月二十七日第一審判決（起訴案號：臺灣台中地方法院檢察署八十九年
度偵字第一九二九０號），提起上訴，本院判決如左：
    主      文
原判決撤銷。
丙○○無罪。
    理      由
一、公訴意旨略以：被告丙○○與年籍不詳之綽號「阿奇」之成年男子及「謝婞絹」
    之成年女子數人，共同基於意圖為自己不法所有之犯意聯絡，於民國八十八年八
    月二十八日由丙○○出面，向不知情之李鄭秀鑾承租台中縣潭子鄉○○路○段二
    之七號店面，虛設「上豪建設」公司，租期自八十八年九月二十八日起至八十九
    年十月五日止；並自八十八年十月間起，在報紙上刊登該公司可提供融資週轉、
    金錢借貸之廣告，藉以引誘不知情之人以電話與渠等聯絡接洽，再對之佯稱借錢
    時須先繳付手續費，致借款人誤認繳交手續費後，即可貸得所需款項，因而交付
    丙○○等人所指定之手續費，丙○○等人並恃維生，以之為常業。適有壬○○、
    劉辛○○、庚○○、丁○○、戊○○、己○○、乙○○、癸○○、子○○等人，
    因見上開報紙廣告，分別於八十八年十一月間，依報上廣告登載之電話號碼與其
    聯絡，表明借款意思後，經丙○○等人指示應先繳付手續費，壬○○等人遂依其
    指示，分別於八十八年十一月五日至十一月二十二日止，至「上豪建設」公司將
    現金繳付「謝婞絹」，或以郵局匯款方式，將新台幣（下同）五千元至六萬元不
    等之金額，匯入丙○○設在台中漢口路郵局所開立之存簿儲金第０二八五二０─
    二號帳戶，丙○○等人旋於各該匯款日，將所匯入之款項以金融卡提領得逞。嗣
    因壬○○等人已依約繳交或匯出手續費後，卻遲未見丙○○等人交付約定之借款
    金額；劉辛○○、庚○○並親至「上豪建設」公司催討，發現該公司早已搬遷一
    空，始知受騙，因認被告所為，係犯刑法第三百四十條之常業詐欺罪嫌云云。
二、按犯罪事實應依證據認定之，無證據不得推定其犯罪事實，刑事訴訟法第一百五
    十四條定有明文。又刑事訴訟法上所謂認定犯罪事實之證據，係指足以認定被告
    確有犯罪行為之積極證據而言，該項證據自須適合於被告犯罪事實之認定，始得
    採為斷罪資料；如未能發現相當證據，或證據不足以證明，自不能以推測或擬制
    之方法，以為裁判之基礎；告訴人之告訴係以使被告受刑事訴追為目的，是其陳
    述是否與事實相符，仍應調查其他之證據以資審認，最高法院二十九年上字第三
    一０五號、四十年台上字第八十六號分別著有判例可資參照。
三、訊據上訴人即被告丙○○對於以伊名義向李鄭秀鑾承租右揭房屋之事實固不諱言
    ，惟堅決否認有常業詐欺犯行，辯稱：因伊朋友「阿奇」身分證遺失，所以拜託
    伊出面承租右揭房屋，但不知道「阿奇」為何要租房子；又伊的身分證、印章、
    存摺、金融卡等證件於承租上開房屋後約一、二個星期遺失，因遺失時存摺內不
    到一千元，金額不多，故未報警，並不知存摺內為何有多筆資金進出等語，經查
    ：
（一）被害人壬○○、劉辛○○、庚○○、丁○○、戊○○、己○○、乙○○、癸○○、子○○等人固分別陳明於八十八年十一月五日至十一月二十二日間，至右
      揭「上豪建設」公司將現金繳付「謝婞絹」，或以郵局匯款方式，將五千元至
      六萬元不等之金額，匯入被告之右揭郵局帳戶之事實，並有被害人庚○○、劉
      辛○○借款時所填之申請書、繳款單影本各二紙、被害人匯款之單據影本十紙
      及被告丙○○上開郵局帳戶之開戶資料、該帳戶於八十八年十一月間之存提款
      明細表一件等附卷可稽，惟上揭被害人分別於檢審中當庭指認被告，被害人戊○○、己○○、乙○○、丁○○於偵查中均陳稱「（是否認識丙○○？）不認
      識，沒有看過。」（第一九二九０號偵查卷第四十二頁背面），被害人曹梅潔
      、劉辛○○於偵查中亦陳稱渠等未曾看過被告丙○○（他字第三三０八號偵查
      卷第八頁），被害人劉辛○○、己○○於原審審理中亦一致指稱「．．我未見
      過丙○○，．．」、「沒有見過，與我接洽者並不是在庭之人（被告），．．
      」（原審卷第十二頁、第八十七頁），被害人庚○○於原審審理亦稱「．．我
      未見過在庭的被告。」（原審卷第一一二頁），被害人丁○○、戊○○於本院
      調查中亦均稱未見過被告等語（本院卷第三十九、四十頁），被害人壬○○於
      偵查中雖指稱其有看過被告丙○○，就是被告跟其接洽借款，其是在潭子看過
      被告云云（第一九二九０號偵查卷四十二、四十三頁），嗣於原審審理中亦據
      當庭陳明「身高沒那麼高（指與其接洽借款之人），我見的人是比較斯文．．
      」，經檢察官質以其在偵查中為何指稱是與被告丙○○本人接洽？其復陳稱：
      「我不知道在庭被告的姓名，我當時是說我只知道詐騙我的人有見過，但不是
      現在庭之人。」等語綦詳（原審卷第八十七、八十八頁），該被害人於偵查中
      所指被告即係與其接洽借款之人，尚難謂與實情無違。
（二）關於公訴人以裝置在右揭房屋之電話八八０九二九號是被告所申請，並刊登在
      報紙廣告來向被害人騙取手續費一節，訊之被告堅決否認有申請上開電話，辯
      稱可能是被人冒用等語，經查：證人即上開電話申請之代理人葉明朗於原審審
      理時證稱「這件申請是我代辦的，申請單上是我簽名的無誤，．．我依申請人
      所提出的身分證資料去填寫的，因時隔二年多我無法確認是否為在庭之被告」
      等語（原審卷第一四二頁），其證詞即無從採以確認被告係請其代理申請按裝
      上開電話之人，且被告於本院調查中供稱「（你機車是否有給阿奇使用？）訂
      租賃契約時，我是跟他騎摩托車過去，他知道我將印章及存摺都放在機車裡面
      。」，「（他何時跟你借機車？）訂約的當天晚上。」等語（本院卷第二十二
      頁），綽號「阿奇」於訂立右揭租賃契約時既曾與被告相處過，並知悉被告將
      其身分證、存摺、印章、金融卡放置在所騎用機車之置物箱內，上開證件是否
      為綽號「阿奇」所竊，尚非無可能，且被告倘有參與上開綽號「阿奇」等人之
      詐騙集團，竟未掩飾其姓名，而以本人之郵局帳戶提供給被害人為匯款工具，
      亦顯悖理違情，此外，亦查無確切證據足以證明被告有申請按裝上開電話，及
      以該電話刊登報紙廣告招徠借款人之情事。至被告雖曾以其名義向李鄭秀鑾簽
      訂上開房屋之租賃契約，固據被告供承不諱，並經證人李鄭秀鑾、林松源於原
      審審理中證述屬實，復有租賃契約書一件附卷可稽，惟依上開租賃契約書所載
      ，是於八十八年八月二十八日訂立，租賃期間是八十八年九月二十八日至八十
      九年十月五日，而依原審法院向中華電信股份有限公司台灣中區電信分公司豐
      原營運處函調之本件申請市內電話業務申請書所載，申請按裝上開電話之時間
      為八十八年九月二十九日，又據被害人壬○○等人於偵查、原審審理中所陳受
      騙之時間為八十八年十一月五日至同月二十二日，則訂立上開租賃契約之時，
      距上開申請電話及被害人受騙時，已有一個月以上之久，被告是否於訂立上開
      租賃契約時即知係用來詐騙或知綽號「阿奇」等人為詐騙集團？亦有可疑，故
      尚難以被告曾代綽號「阿奇」等人簽訂上開租賃契約即遽採為不利於被告之證
      據。
（三）至被告所稱上開身分證、印章、存摺、金融卡遺失等情，雖於九十年十月十一
      日原審審理時供稱「．．是在我台中市○○街租處遺失的。．」（原審卷第四
      十八頁），於同年月十八日原審審理時稱「存摺是在自治街租住處掉的。」，
      「．．我存摺遺失時只剩下不到一千元。」（原審卷第七十三、七十四頁），
      於同年十一月一日原審審理時則稱「．．在我租住處停車場遺失的，我是擺在
      我騎用的機車內遺失的。」等語（原審卷第八十九頁），觀其前後之供述，僅
      是對遺失地點說明是否詳盡而已，並無不符之情形，且被告於本院審理時亦供
      稱「（為何你有時說在住處丟掉，有時說在停車場丟掉？）因為停車場就在住
      處外面而已。」等語（本院卷第五十三頁），益見被告前後所供之不符，僅係
      因於歷次所供均未盡詳實而已。再者，被告辯稱因其上開郵局帳戶之餘額不多
      ，所以才未去報案等語，就被告之上開郵局帳戶之存款情形，經原審法院於審
      理時向台灣中區郵政管理局函調被告之上開郵局帳戶提存款資料，有該管理局
      函覆檢附予原審法院之客戶歷史交易清單一份在卷可稽（原審卷第九十五至九
      十九頁），依該交易清單，被告於本案發生前確實僅餘額一千元（八十八年七
      月十六日），故被告上開所辯，核與事實並無不符。雖上開郵局之帳戶內查有
      被害人匯入之款項多筆，之後並以金融卡提領，但被告已否認有領取過上開款
      項，又查該金融卡事後是一位「丙○○」之人於八十九年二月二十五日以口頭
      方式至東勢中嵙口郵局辦理提款卡掛失，惟經本院於調查中向東勢中嵙口郵局
      函調上開掛失提款卡之相關資料，經豐原郵局函覆稱「．．，因未留書面資料
      ，及相關錄影帶已逾保存二個月期限已重新循環錄製使用，致無法提供，．」
      ，有該郵局函一份在卷可稽（本院卷第六十三頁），即查無證據可資證明申請
      辦理掛失止付之「丙○○」是本案之被告，自亦無從遽認持該金融卡領取上開
      各被害人所匯入款項之人即係被告本人。
四、綜上所述，被告所辯洵堪採信。此外，復查無其他積極證據足以證明被告有公訴
    人所訴之上揭犯行，自應無罪之諭知。原審疏未詳察，遽予論罪科刑，尚有未洽
    ，被告上訴意旨指摘原審判決不當，為有理由，應由本院將原判決撤銷改判，另
    為無罪之諭知。
據上論斷，應依刑事訴訟法第三百六十九條第一項前段、第三百六十四條、第三百零
一條第一項，判決如主文。
本案經檢察官甲○○到庭執行職務。
中      華      民      國      九十一  年      六      月      十八    日
                                臺灣高等法院臺中分院刑事第十庭
                                      審判長法  官  林  照  明
                                            法  官  蔡  名  曜
                                            法  官  盧  江  陽
右正本證明與原本無異。
被告不得上訴。
                                            書記官  陳  妙  瑋
中      華      民      國      九十一  年      六      月      二十一  日
                                                                        Ａ
